臺灣臺中地方法院民事判決
                                    110年度簡上字第216號
上  訴  人  林佶    
訴訟代理人  黃姿瑜  
被  上訴人  陳柏男  

訴訟代理人  吳中和律師（法扶律師）
上列當事人間請求確認本票債權不存在事件，本院於民國110年1
0月1日言詞辯論終結，判決如下：
    主  文
原判決廢棄。
被上訴人在第一審之訴駁回。
第一、二審訴訟費用由被上訴人負擔。
    事實及理由
一、被上訴人主張：伊為向上訴人借款而簽立如附表所示之本票
    （下稱系爭本票），然上訴人並未交付借款，故兩造間未成
    立消費借貸契約，兩造既就系爭本票為直接前後手，伊爰以
    兩造間未有原因關係為抗辯，求為確認上訴人所持有系爭本
    票之票據債權不存在之判決。
二、上訴人則以：伊於民國108年8月28日與華融國際企業有限公
    司（下稱華融公司）簽訂消費借貸契約，貸予華融公司新臺
    幣（下同）95萬元（下稱系爭華融借款），並由被上訴人擔
    任連帶保證人，約定借款期間自當日起至同年10月28日止，
    伊亦於當日交付系爭華融借款予訴外人即華融公司代表人李
    香慧，經被上訴人見證簽名。嗣華融公司無資力清償全部借
    款，尚餘90萬元之債務，經兩造協商後，被上訴人稱會先交
    付10萬元現金，作為清償上開借款之用，另外80萬元乃於10
    8年11月3日以被上訴人獨資經營之幾何儀器企業社為共同借
    款人，共同擔保系爭華融借款債務，並由被上訴人、幾何儀
    器企業社簽立借款金額80萬元之借據及本票予伊，承擔系爭
    華榮借款。然被上訴人未依約交付10萬元現金予伊，故其旋
    於同日與幾何儀器企業社共同簽發系爭本票，擔保系爭華融
    借款10萬元部分，並約定於同年11月10日前清償上開借款。
    故兩造間存有前揭消費借貸契約，伊對被上訴人之本票債權
    存在等語。
三、原審為上訴人敗訴之判決，上訴人不服提起上訴。上訴聲明
    ：㈠原判決廢棄。㈡被上訴人在第一審之訴駁回。被上訴人答
    辯聲明：上訴駁回。
四、得心證之理由：
  ㈠按票據乃文義證券及無因證券，票據上之權利義務悉依票上
    所載文義定之，與其基礎之原因關係各自獨立，票據上權利
    之行使不以其原因關係存在為前提。執票人行使票據上權利
    ，就其基礎之原因關係確係有效存在不負舉證責任。倘票據
    債務人以自己與執票人間所存抗辯事由對抗執票人，依票據
    法第13條規定觀之，固非法所不許，惟應先由票據債務人就
    該抗辯事由負主張及舉證之責。必待票據基礎之原因關係確
    立後，法院就此項原因關係進行實體審理時，當事人就該原
    因關係之成立及消滅等事項有所爭執，方適用各該法律關係
    之舉證責任分配原則。至執票人在該確認票據債權不存在之
    訴訟類型，固須依民事訴訟法第195條及第266條第3 項之規
    定，負真實完全及具體化之陳述義務，惟尚不因此而生舉證
    責任倒置或舉證責任轉換之效果（最高法院109 年度台簡上
    字第19號民事判決意旨參照）。
  ㈡系爭本票為被上訴人簽發交付予上訴人，兩造為直接前後手
    關係，固為上訴人所不爭執（見本院卷第147頁）。惟上訴
    人既為執票人，則依上說明，其行使本票權利時，就其基礎
    之原因關係確係有效存在不負舉證責任；被上訴人為本票債
    務人，其以自己與上訴人間所存抗辯之事由對抗上訴人，依
    票據法第13條規定固非為法所不許，惟仍應先就其抗辯之基
    礎原因事實負舉證之責任。本件關於被上訴人簽發系爭本票
    之原因關係，被上訴人主張乃其另外向上訴人借款時所交付
    一節，為上訴人所否認，抗辯系爭本票乃擔保系爭華融借款
    而簽發，是兩造就原因關係為何，已有所爭執。是倘票據債
    權人與債務人間就票據之原因關係種類發生爭執，則就其原
    因關係種類關係事實不明之不利益，當應由票據債務人負擔
    ，以確保票據之流通性。本件上訴人既已就系爭本票之原因
    關係盡陳述義務，自應由被上訴人就此先負主張及舉證之責
    ，證明系爭本票之原因關係乃因被上訴人經濟困難，而向上
    訴人借款所簽立。被上訴人若未能先就兩造間原因關係是否
    為消費借貸契約，負舉證之責，自無從主張消費借貸契約為
    基礎關係，適用該法律關係之舉證責任分配原則，從而主張
    被上訴人未舉證證明有交付借款。
  ㈢查本件被上訴人就系爭本票之原因關係為另外向上訴人借款
    而簽發之事實，未舉證以實其說，經本院闡明，亦陳明沒有
    其他主張或舉證系爭本票乃擔保另一筆10萬元之借款（見本
    院卷第213頁），故本件就系爭本票之票據基礎原因關係並
    未確立，無論上訴人所抗辯之原因關係是否成立，依上開最
    高法院判決意旨，應認為被上訴人就系爭本票原因關係為何
    之舉證尚有未足，其尚不得執前揭抗辯事由對抗上訴人，上
    訴人所持票據權利仍然存在，而得對被上訴人行使，故系爭
    本票之債權仍然存在，被上訴人應依法負本票發票人責任，
    故被上訴人主張系爭本票債權不存在，即無理由，被上訴人
    求為確認系爭本票債權不存在之判決，要非可取。
五、綜上所述，被上訴人請求確認上訴人所持有系爭本票之票據
    債權不存在，為無理由，不應准許。原審為被上訴人勝訴之
    判決，尚有未洽。上訴意旨指摘原判決不當，求予廢棄改判
    ，為有理由，爰改判如主文第2項所示。
六、本件事證已臻明確，兩造其餘主張陳述及所提之證據，經審
    酌後認為均不足以影響本判決之結果，爰不逐一論列，併此
    說明。
七、據上論結，本件上訴有理由，依民事訴訟法第436條之1第3
    項、第450條、第78條規定，判決如主文。
中　　華　　民　　國　　110 　年　　10　　月　　22　　日
                  民事第一庭  審判長法  官  許石慶
　　　　　　　　　                  法  官  廖欣儀
　　　　　　　　　                  法  官  鍾宇嫣
以上正本，係照原本作成。　　　　　　　　　
本件不得上訴。
中　　華　　民　　國　　110 　年　　10　　月　　22　　日
                                    書記官
附表：
發    票    人 發   票   日 票面金額（新臺幣） 到   期   日 票據號碼 陳柏男（即幾何儀器企業社） 108年11月3日 10萬元 108年11月9日 WG3335458